【裁判字號】    98,上訴,5075
【裁判日期】    990210
【裁判案由】    殺人未遂
【裁判全文】
臺灣高等法院刑事判決                98年度上訴字第5075號
上  訴  人
即  被  告  甲○○
選任辯護人  簡榮宗律師
            朱峻賢律師
上列上訴人因殺人未遂案件，不服臺灣桃園地方法院98年度訴字
第758號，中華民國98年10月15日第一審判決（起訴案號：臺灣
桃園地方法院檢察署98年度偵字第3102號），提起上訴，本院判
決如下：
    主  文
原判決撤銷。
甲○○傷害人之身體，處有期徒刑柒月；扣案鐵製甩棍壹支沒收
。
    事  實
一、甲○○住於桃園縣平鎮市○○路○段195號15樓，緣於民國98
    年1月1日上午10時55分許，乙○○至桃園縣平鎮市○○路○
    段197號15樓訪友，因在該友人住宅門口與友人談話聲音過
    大，致居住在對門之甲○○有所不滿，因而在屋內以臺語辱
    罵「幹你娘，哭爸，小聲一點！」乙○○聞言，遂以腳踹甲○○住宅大門並朝屋內質問「你為何要罵我媽！」，甲○○
    竟基於普通傷害之犯意，持其所有之鐵製甩棍1支，於開啟
    大門後，隨即朝乙○○之頭部毆打數下，致乙○○受有頭部
    外傷併頭皮撕裂傷6公分及3公分各1處之傷害，現場門梯間
    並留有乙○○之大量噴濺血跡。嗣經甲○○之配偶林沛帆予
    以制止，甲○○始停手，乙○○報警處理後，警方在甲○○
    住處扣得其所有之鐵製甩棍1支，進而查出上情。
二、案經被害人乙○○訴由桃園縣政府警察局平鎮分局報請臺灣
    桃園地方法院檢察署檢察官偵查起訴。
    理  由
一、本件檢察官、上訴人即被告甲○○，對於本院判決所引之被
    告以外之人於審判外之陳述之證據能力，於本院99年1月27
    日審理期日，均表示沒有意見。被告之辯護人泛稱：如之前
    所述（見本院99年1月27日審判筆錄第2頁），未具體表明對
    相關傳聞證據之證據能力有何爭執，迄於言詞辯論終結前，
    亦未聲明異議，本院審酌上開陳述作成時之情況，無不當取
    證及證明力明顯過低之瑕疵，認以之作為證據應屬適當，揆
    諸刑事訴訟法第159條之5規定，認前揭證據應有證據能力，
    合先敘明。
二、訊據被告固坦承其曾於上開時、地，持其所有之鐵製甩棍1
    支朝被害人即告訴人乙○○之頭部毆打數下，致告訴人受有
    頭部外傷併頭皮撕裂傷6公分及3公分各1處之傷害等情，惟
    辯稱：當天是我太太林沛帆在屋內罵「哭夭」（臺語），我
    在房間看電視，我從頭到尾都沒有用髒話罵過告訴人，告訴
    人用腳踹門時，我有打開門和告訴人說我太太不是在罵他，
    請他不要這麼衝動，可是告訴人一直想要往屋內走，告訴人
    有攻擊我太太林沛帆之意圖，我打告訴人1、2下時，看到告
    訴人流血就馬上停止，我停止時，林沛帆站在我前面阻擋我
    跟告訴人，告訴人卻故意朝著林沛帆左邊臀部踢，林沛帆被
    踢開時撞到我，林沛帆的胸前還有瘀青，原審未查上情，量
    處我有期徒刑1年之刑期，刑度顯然過重云云。被告於原審
    及本院之選任辯護人則為被告辯稱：被告與告訴人發生衝突
    是因為當時告訴人在屋外之吵鬧聲，導致被告家中所飼養之
    寵物吵鬧，告訴人以為被告配偶在屋內用「三字經」辱罵他
    ，告訴人就踢被告住處大門叫囂，毀損告訴人財物並欲加害
    被告配偶林沛帆，而被告看到告訴人身材高大，從告訴人講
    話口氣可知告訴人並非和善之人，因為害怕，所以帶著鐵棍
    自衛，被告開門後，告訴人卻欲強行進入被告屋內，被告為
    保護家庭及配偶林沛帆，始拿起鐵棍自衛，被告看到告訴人
    受傷就停止攻擊，可見被告只是自衛性反擊，而告訴人就醫
    時間與案發時間已相隔2小時，告訴人經過醫院檢查結果，
    並沒有生命危險，可見告訴人當時所受傷害不算嚴重，被告
    攻擊力量不算重，並無殺人犯意云云。
三、經查：
（一）被告於98年1月1日上午10時55分許，在桃園縣平鎮市○○
      路○段195號15樓大門前，持其所有之鐵製甩棍1支，擊打
      告訴人之頭部數下，致告訴人受有頭部外傷併頭皮撕裂傷
      6公分及3公分各1處之傷害，現場門梯間並留有大量之告
      訴人血跡等情，為被告所自承，核與告訴人於原審以證人
      身份具結證述內容相符（見原審第758號卷第33頁至第38
      頁之審判筆錄），並有被告所用之鐵製甩棍扣案及壢新醫
      院甲種診斷證明書與現場照片附卷可稽（見臺灣桃園地方
      法院檢察署98年度偵字第3102號偵查卷第20頁、第28頁、
      第30頁），此部分事實，足堪認定。
（二）被告於警詢時供稱：我出門跟告訴人理論，告訴人一直用
      兄弟的口氣說「你是要輸贏嗎」（臺語），並且一直誣賴
      我太太用髒話在問候他及他的母親，我一時氣憤下就拿了
      甩棍攻擊告訴人，之後我太太出來阻止，被告訴人踢了一
      腳等語；於檢察官偵訊時供稱：當天我在房間看電視，我
      太太林沛帆在客廳，聽到對面有大聲爭吵，我太太隨口罵
      一聲臺語「靠邀」，告訴人就來踹門，我出去跟告訴人理
      論，請他不要咆哮，我一時情緒失控就先打告訴人，我跟
      告訴人面對面，我手上拿1支類似警棍的東西，往前揮第
      一下就打到告訴人的頭，打了幾下，大概有1、2下打到告
      訴人的頭，告訴人流血，我就停手。我動手後，告訴人有
      打我太太等語（見同上偵查卷第5頁、第37頁、第38頁）
      。而告訴人於原審以證人身份具結證稱：98年1月1日上午
      ，我前往桃園縣平鎮市○○路○段197號15樓找朋友，可能
      談話比較大聲，我聽到被告家中傳出髒話「幹你娘，哭爸
      ，小聲一點」，是男生的聲音，我就用腳踹被告的家門，
      然後說用臺語說「我和你不認識，你憑什麼罵我母親」，
      然後我看到被告手上拿著短短的三節棍（指扣案鐵製甩棍
      ），我就問被告「你拿棍子幹嘛」，然後被告完全沒有說
      話，停頓了2秒，被告就衝過來直接用鐵棍打我的頭，被
      告打我第1下時，是往頭的正中間打下去，血就流下來，
      我當時腋下有挾著包包，被告打了我4、5下，我被打一邊
      後退，退到我朋友家門口，被告從開門到停手都沒有講話
      ，後來是被告的太太林沛帆拉住被告，被告才停止等語（
      見原審第758號卷第33頁至第38頁、同上偵查卷第43頁、
      第44頁）。告訴人與被告於案發之前素不相識，彼此先前
      無任何仇怨，告訴人已無冒偽證罪重罰而就被告犯罪原因
      設詞誣陷被告之必要，再參諸前引被告自白，被告開門與
      告訴人面對面後，係先行出手，直接以扣案之鐵製甩棍攻
      擊告訴人頭部，而後被告之配偶林沛帆始出面制止被告，
      核與告訴人於原審證述其遭被告傷害之經過情形相符，告
      訴人所言可信為真實。據此，告訴人係因聽聞被告住處屋
      內有男子辱罵「幹你娘，哭爸，小聲一點」髒話，乃踢踹
      被告住宅大門，告訴人所質問對象為被告，並非被告配偶
      林沛帆甚明；被告於原審以告訴人有攻擊林沛帆之意，其
      乃以鐵製甩棍攻擊告訴人作為防衛等詞置辯，顯與事實不
      合。另者，從被告開門後，隨即持鐵製甩棍攻擊告訴人頭
      部觀之，當時告訴人並未對被告或其配偶林沛帆有任何攻
      擊之舉措，被告本意當在於加害告訴人，其辯稱其為防衛
      家庭及配偶林沛帆，始持鐵棍攻擊告訴人等情，洵屬無據
      ，無從以正當防衛為由阻卻其行為之違法。
（三）至於被告之配偶林沛帆雖於原審以證人身份具結證述：告
      訴人踹我家的門，被告有把門直接打開，告訴人的手就直
      接伸過來，被告就把告訴人的手撥下來，告訴人一直要進
      我家的門，被告站在前面要把告訴人擋下來，我不清楚告
      訴人是要找我或是被告，不過告訴人有說叫我不要躲在被
      告的後面，叫我出來，對方一直在罵髒話，我也聽不懂被
      告在罵什麼云云（見原審第758號卷第19頁背面），以附
      和被告之辯詞。惟參諸林沛帆於警詢時係稱：當天我家的
      小狗因為外面吵鬧聲在吠叫，我就說「靠夭」，我叫小狗
      不要吵，沒有去看熱鬧，過沒多久就聽到有人在踢我家的
      大門，並且聽到外面喊叫說「為何要罵我媽，幹你娘老雞
      掰」，之後被告就從房間出來，我聽到對方要找被告出來
      理論，被告從鷹眼上看到對方凶神惡煞的樣子，所以為了
      自保就拿鐵棍在手上，一開門後對方手就伸過來，被告以
      為對方要打他就先還手，之後對方就流血等情（見同上偵
      查卷第18頁），若被告攻擊告訴人之原因，係因告訴人欲
      強行進入被告住處質問被告配偶林沛帆何以出言辱罵，並
      欲對林沛帆不利，對於如此攸關自己身體安全之重要事實
      ，林沛帆豈會於案發後警詢之第一時間未予以陳明，反稱
      ：「我聽到對方要找『被告』出來理論……一開門後對方
      手就伸過來，被告以為對方要打他就先還手，之後對方就
      流血」等語，遲於原審審理時，經被告採前述辯解後，隨
      即改證稱告訴人當日有強行要進入其住處云云，林沛帆前
      後證述不一，顯係為迴護被告，不足採信。被告雖於本院
      審理時具狀聲請傳喚證人即其住處大樓管理員丙○○，欲
      證明告訴人於案發之時有踹被告住處大門及叫囂之情事，
      惟被告之聲請書狀自承丙○○係接獲林沛帆之電話通知，
      於「案發後」始與處理員警一同至現場。是以丙○○於被
      告實行本件傷害行為之際，根本未在場目睹經過事實，縱
      使林沛帆曾於電話中對丙○○表示告訴人有踹門叫囂之行
      為，對丙○○而言，亦屬聽聞轉述，而此部分事實已明，
      本院當無傳喚丙○○到庭作證之必要。
（四）起訴意旨雖認被告具有殺人之犯意，惟殺人未遂與傷害之
      區別，應以加害人下手加害時有無殺意為斷，至受傷處所
      是否為致命部分，受傷之多寡、輕重如何，僅足供認定有
      無殺意之參考，非區別殺人與傷害之絕對標準。從而，倘
      無使人喪失生命之故意，僅在使被害人身體、健康受到傷
      害，則應成立刑法之傷害罪，有最高法院18年上字第1309
      號、19年上字第718號等判例、84年度臺上字第3179號判
      決意旨足資參照。至於殺人犯意之存否，係隱藏於行為人
      內部主觀之意思，此意思可能係存在有相當之時間，亦可
      能係在下手之際方產生，惟不論何種情況，均須以積極並
      確實之證據予以證明，亦即該項殺人或傷害之主觀犯意認
      定，仍須參酌各方面直接、間接證據，例如被害人傷痕之
      多寡、受傷處所是否即為致命部位、傷勢輕重程度、加害
      人下手當時及其後之情形、所用凶器為何及其與被害人之
      關係、有無宿怨或行為動機等，綜合判斷之，不得以推測
      或擬制之方法，以為裁判之基礎。
（五）本件被告與告訴人於案發之前素不相識，僅因告訴人在被
      告住處門外談話音量較大，雙方始發生衝突，在無積極證
      據之情形下，難認被告有致告訴人於死地之動機。再就告
      訴人所受傷勢觀之，被告雖直接持鐵製甩棍攻擊告訴人之
      頭部，致告訴人於現場遺留大量血跡，有前引現場照片附
      卷可憑。惟告訴人至壢新醫院診治之結果，其係受有頭部
      外傷併頭皮撕裂傷6公分及3公分各1處等傷害，而其就醫
      當時之意識清楚，生命跡象穩定，經縫合及X光檢查後離
      院，並無證據顯示有生命危險，有壢新醫院甲種診斷證明
      書及壢新醫院98年6月30日壢新壹字第2009060227號函附
      卷可稽（見同上偵查卷第20頁、原審第758號卷第16頁）
      ，以告訴人當時並無攜帶任何攻擊或防備之工具，若被告
      有殺人之意，其當可持鐵製甩棍繼續攻擊告訴人，無須罷
      手，然被告經配偶林沛帆勸阻後，隨即住手，以告訴人之
      傷勢、就醫當時之生命徵象穩定（無病危通知）等狀，被
      告辯稱其無殺害告訴人之意，尚非無據。被告持鐵製甩棍
      攻擊告訴人，其用意僅在傷害告訴人身體，無取告訴人性
      命之動機及意圖，應可認定。
四、綜上所析，本件事證明確，被告所為普通傷害犯行，堪以認
    定，應依法論科。
五、核被告所為，係犯刑法第277條第1項之普通傷害罪。檢察官
    認被告之行為成立刑法第271條第2項、第1項之殺人未遂罪
    嫌，尚有未洽，因起訴之基本社會事實同一，爰依刑事訴訟
    法第300條規定變更起訴法條。原審對被告犯行，依刑法第2
    77條第1項規定予以論罪，並審酌被告因細故持鐵棍毆打手
    無寸鐵之告訴人，目無法紀，致告訴人受有傷害，所受損害
    非輕，於原審否認部分之犯行，犯後態度尚非良好，迄未與
    告訴人達成和解等一切情狀，量處被告有期徒刑1年刑罰，
    扣案鐵製甩棍1支，依刑法第38條第1項第2款規定予以宣告
    沒收，固非無見。然科刑時，應審酌刑法第57條所列應行注
    意之事項及一切情狀，以為科刑輕重之標準。其所審酌之事
    項，必須於判決理由內具體加以說明，方足資為判斷量刑是
    否適當之準據。本案發生緣由，係被告認為告訴人談話聲音
    過大乃於自宅內以髒話辱罵告訴人，核其行為縱有不當，但
    告訴人踢踹被告住處大門，衡諸臺灣社會民情，「侵門踏戶
    」仍為嚴重挑釁之舉措，原審對於本案量刑重要基礎之一即
    被告犯罪動機，僅泛稱被告因細故持鐵棍毆打告訴人，未明
    確將被告因住處大門遭告訴人踢踹乃激憤起意傷害告訴人等
    情，納為量刑之基準，即科處被告有期徒刑1年之刑期，核
    其量刑理由之說明未臻完備，而原審亦未斟酌被告與告訴人
    之所以不能達成和解，係因雙方對賠償金額認知有差距（見
    原審審訴卷第30頁之調解單），並非被告完全無意和解。從
    而，原審關於被告之量刑，有失過重，被告提起上訴執詞主
    張其係為衛護家庭及配偶林沛帆，方有傷害告訴人之行為，
    請求撤銷改判較輕之刑度，並給予緩刑諭知，核其上訴之請
    求，雖無理由，然原審判決既有前述可議之處，仍屬無可維
    持，應由本院撤銷改判。
六、本院審酌上情，並衡被告為高中畢業（見同上偵查卷第3頁
    警詢筆錄），受有相當教育之智識程度，其無視法紀與告訴
    人身體安全，持鐵製甩棍直接攻擊素無前隙之告訴人頭部之
    惡質犯罪手法，而告訴人因此受有頭部外傷併頭皮撕裂傷6
    公分及3公分各1處之傷害，現場門梯間並留有告訴人之大量
    噴濺血跡，告訴人當時雖無生命危險，但傷勢仍非輕微，兼
    酌被告犯後對案發經過雖有所飾卸，惟就所為成立傷害罪行
    ，仍願為認罪陳述之態度等一切情狀，量處被告有期徒刑7
    月，以資懲戒。扣案鐵製甩棍1支為被告所有供犯本罪所用
    之物，經被告陳明在案，依刑法第38條第1項第2款規定沒收
    。
據上論斷，應依刑事訴訟法第369條第1項前段、第364條、第300
條、第299條第1項前段，刑法第277條第1項、第38條第1項第2款
，刑法施行法第1條之1第1項、第2項前段，判決如主文。
本案經檢察官繆卓然到庭執行職務。
中    華    民    國    99    年     2    月    10    日
                  刑事第十三庭  審判長法  官   曾德水
                                      法  官   遲中慧
                                      法  官   陳恆寬
以上正本證明與原本無異。
不得上訴。
                                      書記官   黃家麟
中    華    民    國    99    年    2     月    12    日
附錄本案論罪科刑法條全文
刑法第277條第1項
傷害人之身體或健康者，處3年以下有期徒刑、拘役或1千元以下
罰金。


司法院資訊處製作；財團法人民間司法改革基金會備份。
